【裁判字號】    97,訴,215
【裁判日期】    980109
【裁判案由】    給付違約金
【裁判全文】
臺灣嘉義地方法院民事判決          97年度訴字第215號
原      告  行政院衛生署朴子醫院
法定代理人  乙○○
訴訟代理人  林聖鈞律師
被      告  景美醫院
法定代理人  甲  ○
訴訟代理人  鄭任斌律師
上列當事人間請求給付違約金事件，本院於民國97年12月18日言
詞辯論終結，判決如下：
    主  文
被告應給付原告新台幣肆拾玖萬柒仟元，及自民國九十七年二月
二十一日起至清償日止，按年息百分之五計算之利息。
原告其餘之訴駁回。
訴訟費用新台幣壹萬伍仟零伍拾捌元，其中新台幣伍仟貳佰柒拾
元由被告負擔，餘由原告負擔。
本判決原告勝訴部分得假執行。
原告其餘假執行之聲請駁回。
    事實及理由
壹、原告起訴主張：
一、原告依據促進民間參與公共建設第8條第1項第5款規定，對
    外徵求民間機構經營該院護理之家，經甄審由被告取得經營
    權，兩造並於93年8月25日簽訂委外經營契約書（下稱系爭
    契約），依照系爭契約，被告自93年10月1日至96年9月30日
    間得經營原告前棟醫療大樓第5、6層樓護理之家，經營床位
    共計99床。然被告並未依系爭契約第6.3.1條配置符合法規
    標準之合格照顧服務員，且未依系爭契約第17.1.3條於契約
    屆滿前三個月提送營運資產之交接計畫，原告自得依系爭契
    約第15.1.1條、第15.1.3條之規定按日請求懲罰性賠償。說
    明如下：
  (一)依被告之「護理之家委外經營企劃書」內載之合格照顧服務
    員為22人，又依被告所提出之「經營執行計畫書」亦載明照
    顧服務員為20人；而按原告93年委外招商作業申請須知第8
    點委託經營原則：「民間機構未來應依其『經營執行計畫書
    』負責本案委託經營之業務。」。再按行政院衛生署護理機
    構設置標準第8條規定，護理機構之設置，護理之家每五床
    應有一人以上具有合格結業證書之照顧服務員。且兩造間系
    爭契約第6.3.1條約定：「乙方應配合甲方相關管理及推動
    業務工作.... 並符合衛生主管機關等相關規定。」。惟查
    原告於96年7月稽查發現被告人力配置不足，同年8月8日再
    度稽查，被告仍未備置足額人力，並於同年8月9日發函要求
    被告於96年8月15日前改善，惟被告迄於96年9月30日均未改
    善。
  (二)系爭契約第17.1.3條約定，乙方應於契約屆滿前三個月提送
    營運資產之交接計畫予甲方審查，兩造並未續約，因此被告
    至遲應於96年6月30日提出營運資產交接計畫，原告於96年6
    月1日發函促請被告提出，並於96年7月30日再次催告被告於
    96年8月10日前提出交接計畫，惟被告迄於96年9月4日始向
    原告提出營運資產交接計畫。
  (三)按乙方於委託經營期間，如有任何違反本契約之義務或應辦
    理之事項者.... 甲方得選擇下列一種或數種方式處理，並
    通知乙方。1.要求定期改善。2.要求乙方繳納懲罰性違約金
    。次按甲方得視情節輕重乙方繳納懲罰性違約金每件每日壹
    萬元至拾萬元，有持續之情形者，並得按日連續懲罰至改善
    為止....，系爭契約第15.1.1條款、第15.1.3條款定有明文
    。被告自96年8月16日起至96年9月30日，共計46日迄未配置
    合格數量之照顧服務員，自得依上開約定請求以每日2萬元
    計算，共計92萬元之懲罰性違約金；而被告於96年8月11日
    起至96年9月4日止，共計25日均未提出營運資產交接計畫，
    亦得依上開約定以每日2萬元計算，共計50萬元之懲罰性違
    約金。故原告依系爭契約之約定提出本訴，並聲明：(一)被告
    應給付原告1,420,000元，及自起訴狀繕本送達翌日即97 年
    2月21日起至清償日止，按年息百分之五計算之利息；(二)訴
    訟費用由被告負擔；(三)原告願供擔保請准宣告假執行。
二、對被告抗辯所為之陳述：
  (一)系爭契約與「行政院衛生署朴子醫院護理之家整建暨委外經
    營契約書」（下稱整建經營契約）並無關連，系爭契約已因
    合約期間屆滿而終止，且前後兩契約之標的（經營樓層、床
    數不同）、契約期間皆不同，顯見此非屬同一契約關係。
  (二)系爭契約第二章第2.5有關優先訂約之相關條款，其中2.5.1
    內容為「乙方如依本契約規定經評估為經營績效良好，乙方
    得於委託經營期間屆滿前十個月前，檢附歷年評估報告及未
    來經營執行計畫書等資料，向甲方申請繼續訂約一次....
    若乙方未依前述期限內向甲方申請繼續訂約者，視為放棄優
    先訂約之機會。」則即使被告經評估為經營績效良好，被告
    仍須於委託經營期間屆滿十個月前，向甲方提出資料為續約
    之申請，尚待原告為同意續約之意思，兩造始有續約之可能
    。
  (三)
  1.按「本法所稱主管機關：在中央為行政院衛生署；在直轄市
    為直轄市政府；在縣（市）為縣（市）政府。」、「護理機
    構之設置或擴充，應先經申請主管機關許可，其申請程序應
    依中央主管機關之規定。護理機構之分類及設置標準，由中
    央主管機關定之。」；另按「護理機構之設置，其設置標準
    如護理機構設置標準表」，護理人員法第5條、第16條、護
    理機構設置標準第8條，分別定有明文。本件原告委託經營
    之標的係護理之家，屬於前揭法律所定之護理機構，主管機
    關為行政院衛生署，合先敘明。行政院衛生署與內政部於92
    年2月13日會銜公告之「照顧服務員訓練計畫」中五、實施
    要項（一）至（七）顯示我國護理機構編制人力之照顧服務
    員，必須接受核心課程訓練，經考評，並取得結業證書，送
    交縣市政府備查後，始符合護理機構設置標準之基本要求。
    按「醫院照顧服務員符合下列規定之資格及條件：（一）接
    受照顧服務員訓練課程，並領有完訓證明書或取得照顧服務
    員丙級證照者」行政院衛生署95年5月29日修正之醫院照顧
    服務員管理要點第5條定有明文，足證衛生主管機關對於醫
    院或護理之家之照顧服務員，須具備一定之資格。
  2.縱被告引進「合法之外國人」從事照護工作，然參照「護理
    機構設置標準」、「照顧服務員訓練實施計畫」五、實施要
    項（一）規定：具本國國籍、或領有工作證之外籍人士，且
    年滿十六歲以上、國民小學以上畢業者得為受訓對象，並經
    訓練考核後取得結訓證書，始符合衛生主管機關標準。有鑑
    於此，被告主張聘僱之外籍照顧服務員符合衛生主管機關設
    置標準，仍須舉證提出外籍勞工依「照顧服務員訓練實施計
    畫」參訓完成之結業證書，否則仍不應認為係屬合格編制之
    人力。況且，縱依原證11排班表，縱將外籍勞工計入96年7
    、8、9月份合格照顧服務員，分別僅有16、17及12人，仍未
    達20人之標準。
貳、被告抗辯以為：
一、系爭契約雖自93年10月1日起至96年9月30日止，惟原告將其
    前棟醫療大樓七樓亦對外招標，被告遂在5、6樓即系爭契約
    得續約之前提下投標，兩造便另行簽訂整建經營契約，期間
    自94年8月1日起至103年7月31日止，依整建經營契約第七章
    關於「營運」之約定，被告營運管理之規劃均應與五、六樓
    併計，即應以149床床數作為規劃，故依據整建經營契約書
    內容觀之，應可認為原告已同意被告就五、六樓繼續經營，
    期間應與整建經營契約相同。而後原告以被告「營運績效評
    估結果未達到及格標準」為由宣告被告喪失系爭契約之優先
    訂約資格，此與嘉義縣衛生局對被告所為之甲等評定相去甚
    遠，並通知被告經營期限於96年9月30日期滿，且命被告提
    出「營運資產交接計畫」，並請求被告按日裁罰之違約金。
    被告表達強烈抗議後，雙方乃於96年9月7日再次召開會議，
    由原告副院長擔任主席，以「被告未違約為同意放棄優先續
    約權」之共識，進而雙方再會中約定資產返還之程序、範圍
    、交接進程等，被告遂依會議決議履行逐步完成資產交接，
    惟原告竟又於96年10月31日通知被告繳納懲罰性違約金142
    萬元，完全漠視96年9月7日會議共識，片面要求被告繳納違
    約金。
二、關於原告以「具有結業證書之照護人員人數不符設置標準」
    違反系爭契約約定，說明如下：
  (一)按護理機構設置標準第8條：「護理之家之設置，其設置標
    準如附表『護理機構設置標準表』。」又按護理機構設置標
    準表第一點第二項照顧服務員：「每五床應有一人以上」，
    上開規定未限定任何原告所稱「台籍」照護員、具有「合格
    結業證書」等關於照顧服務員必要之資格標準。且系爭契約
    並無明訂須具「結業證書」，被告自94年4月依就業服務法
    陸續引進外籍照服員，於護理之家從事照護工作，而其等工
    作內容為一人五床，亦等同於護理之家設置標準之規定。準
    此，被告應符合法令及契約之規定，原告竟剔除外籍人員人
    數不計，僅計算所謂的「台籍照護員」，而提出照護員人數
    不足之說法，顯與前開法令之規定有違。
  (二)再查，被告之排班表顯示被告之照護員人數均為30人以上，
    況被告所聘僱之外籍照護員亦經原告認可，於95年4月19日
    起至95年4月27日止與原告合辦外籍人員訓練課程，由被告
    指派感控師劉芳如、復健科物理治療師及精神科李正峰醫師
    參與訓練課程，並就訓練考核及格者頒以「外籍照顧服務員
    結訓證明書」，因此被告並無違約。且依行政院勞工委員會
    92年4月3日勞職外字第0920009310號函外交部所屬駐外代表
    處公文內容所載，自92年7月1日起，各該駐外館處於核發外
    籍監護工護照時，需依職權查驗照服員是否已完成訓練課程
    ，因此被告依法經核准引進外籍照服員應均具照顧服務員之
    資格。且主管機關對被告之經營成效均屢予肯定，94、95年
    考評均為甲等，對於照護員之評分亦給予滿分，因此護理之
    家設置標準所定之目的係為維護照護品質，被告雖改以護理
    人員協助照護，反而超越設置標準之要求。另查被告8月時
    曾指派陳桂鶯、陳和枝等二名照護員支援原告之全責照護計
    畫，倘被告人力不足，何以原告仍向被告徵調人力？嗣於96
    年9月4日達成交接之共識後，雖已透過管道求才，但因有原
    告欲收回自營之疑慮，通過面試之人員卻未報到，實乃不可
    歸責被告。
三、就被告是否應提出資產交接計畫，應以被告喪失優先續約而
    系爭契約屆止為前提，說明如下：
  (一)系爭契約第十一章第11.2條關於營運績效評估方法之約定「
    營運績效之評估，自經營開始之日起，每年度辦理乙次。乙
    方（即被告）應於每年度屆滿後一個月內將該年度營運績效
    說明書籍相關資料提送甲方（即原告），甲方應於乙方提送
    資料三個月內完成評估作業」，因此依契約營運期間係自93
    年10月起，則原告依約應於次年一月前完成，惟原告評估作
    業完成時間分別為95年4月、96年2月，已屬逾期在先，又該
    評核作業係何時進行？如何進行？均未載明。又評核過程並
    無予被告陳述意見之機會，評核結果對被告不利之處，亦無
    救濟之途徑，對被告權利毫無保漲，僅得由原告單方決定，
    與促參法之平等地位規定相違。
  (二)系爭契約第17.1.1條約定「除本契約另為約定外，於委託期
    間屆滿或終止時，....，無條件返還.... 」，然依系爭契
    約第2.5條另有優先訂約之約定可知，當有優先訂約之情事
    存在時，即可排除適用第十七章關於資產返還之約定。事實
    上被告於96年9月7日會議召開前從未放棄優先訂約之權利，
    雙方就被告是否存在優先訂約之權利仍有所爭執時，原告得
    否逕依該條項主張資產返還，即屬疑義，更遑論得以違約而
    處以違約金。
  (三)又所謂提出資產交接「計畫」，關於資產交接之內容、方法
    、範圍等重要事項，契約內並未記載，實應由雙方協議始能
    達成，惟原告屢不同意被告開始協議之請求，若雙方無法進
    行溝通，何以能完成交接計畫？顯見被告未提出交接計畫，
    實乃可歸責於原告，原告以自己之過失而課以被告違約之義
    務，顯與法理不符。另依系爭契約第17.1.3條規定「契約屆
    滿前三個月或終止後七日內」，該選擇權應屬被告，依前開
    規定，雙方於96年9月7日會議達成資產返還之程序、範圍、
    交接進程之共識，並依會議決議陸續完成交接，應無違約之
    情事，故原告以被告違反系爭契約第15.1.3條應屬無據。
  (四)依系爭契約第2.5條之約定，於被告符合約定實據有優先訂
    約之權利，而被告拒絕原告之條件或未達成契約之合意時，
    被告即喪失優先訂約之機會，原告得公開招標，換言之，被
    告僅喪失「優先訂約之機會」，並非喪失繼續投標之機會，
    原告依約無權排除被告依公開招標程序而得標繼續經營，倘
    被告繼續得標自無所謂交接之義務。
  (五)又按民法第227條之2第1項規定，契約成立後，情事變更，
    非當時所得預料，而依其原有效果顯失公平者，當事人得聲
    請法院增減其給付或變更其他原有之效果。該所謂情事變更
    ，係指情事遽變非契約成立當時所得預料，依一般觀念，認
    為如依其原有效果顯然有失公平者而言，此有最高法院93年
    度台上字第2503號判決意旨可參。原告於96年7月30日始告
    知收回自營，亦即於合約屆滿前二個月才變更其原欲對外招
    標之規劃而改為「收回自營」，此情事變更非被告所得預料
    ，因此雙方乃於96年9月7日召開「5、6樓附設護理之家委外
    經營契約期滿交接協調會」，據該會會議記錄所載：「因本
    院決定收回自營，........，本次協調會目的係討論就交接
    相關應辦細則，經雙方同意後，並據以執行，期能圓滿完成
    交接，以為後雙方爾後繼續合作之情誼」，可知該交接行為
    之發生，乃基於原告變更委外經營之方式，且被告亦已配合
    該決定，落實並依序完成雙方關於交接之約定，依據上開情
    事變更原則，被告實以完成交接，無違約可言。
四、末按民法第252條規定：「約定之違約金額過高者，法院得
    減至相當之數額。」故約定之違約金苟有過高情事，法院即
    得依此規定核減至相當之數額，並無應待債權人請求給付後
    始得核減之限制。此項核減，法院得職權為之，亦得由債務
    人訴請法院核減，此有最高法院79年台上字第1612號判例要
    旨可考。本件原告請求被告給付違約金共計142萬元，倘認
    為被告仍屬違約，請鈞院斟酌該違約金係以日計算，每日金
    額高達2萬元，較該行為導致原告所受損害顯不相當，原告
    請求之違約金誠屬過高。
五、並聲明：原告之訴駁回；訴訟費用由原告負擔。
、本院得心證之理由：
一、原告主張兩造於93年8月25日簽訂系爭契約，依系爭契約，
    被告自93年10月1日至96年9月30日間得經營原告前棟醫療大
    樓第5、6層樓護理之家，經營床位共計99床；又系爭契約於
    96年9月30日屆滿，兩造並未續約，被告依系爭契約應提出
    營運資產之交接計畫予原告審查之事實，業據提出系爭契約
    為證，且為被告所不爭執，堪信屬實。惟原告主張關於「具
    有結業證書之照護人員人數不符設置標準」及「未於期限內
    提出資產交接計畫」部分，違反系爭契約約定，應依系爭契
    約第15.1.3條之規定課以違約金等語，則為被告所否認，並
    以前揭情詞置辯。是本件應審究者厥為；(一)系爭契約與整建
    經營契約是否為同一契約？(二)合法引進之外籍看護工，是否
    亦計入配置人數內？(三)被告配置之照護人員是否符合系爭契
    約之約定？(四)被告是否有依約提出資產交接計畫？(五)被告主
    張酌減違約金，是否有理由？茲說明如下。
二、系爭契約與整建經營契約並非同一契約
  (一)原告主張依系爭契約第6.3.1條約定：「乙方應配合甲方相
    關管理及推動業務工作.... 並符合衛生主管機關等相關規
    定。」，而依行政院衛生署護理機構設置標準第8條規定，
    護理機構之設置，護理之家每五床應有一人以上具有合格結
    業證書之照顧服務員等語，因此，被告經營原告前棟醫療大
    樓第5、6層樓護理之家，經營床位共計99床，至少應有20位
    照顧服務員等語，並提出護理機構設置標準附卷足參（詳本
    院卷第91至93頁）。被告則辯稱：訂立系爭契約後，兩造復
    就原告前棟醫療大樓七樓另行簽訂整建經營契約，依整建經
    營契約第七章關於「營運」之約定，被告營運管理之規劃均
    應與5、6樓併計，即應以149床床數作為規劃，故依據整建
    經營契約書內容觀之，應將5、6、7樓之照顧服務員人數合
    併計算，且可認為原告已同意被告就5、6樓繼續經營，期間
    應與整建經營契約相同等語。
  (二)惟查，系爭契約之委託經營期間自93年10月1日起至96年9月
    30日止，委託經營之標的物則係原告前棟醫療大樓5、6兩個
    樓層，總床數共計99床（5樓50床、6樓49床）；而整建經營
    契約之委託經營期間則自94年8月1日起至103年7月31日止，
    委託經營之標的物則係原告前棟醫療大樓7樓之護理之家，
    經營床數50床等情，有系爭契約及整建經營契約在卷足憑（
    詳北院卷第27頁，本院卷第21頁）。依契約形式觀之，非但
    兩者經營之樓層及床數有異，契約期間亦皆不同，已難認兩
    者為同一契約。況本院參諸整建經營契約第7.5.25條規定：
    「為避免乙方（即被告）不當調整住民，『若本契約履約廠
    商與經營甲方（即原告）前棟醫療大樓5、6樓護理之家之廠
    商為同一家時』，其5、6樓應維持80床之占床率，不得無故
    將住民調整至7樓，以維護甲方權益。」（詳本院卷第23頁
    背面）。由前揭規定內容可知，系爭契約與整建經營契約亦
    可能由不同廠商得標，當無可能將系爭契約與整建經營契約
    視為同一契約之理。故被告辯稱依整建經營契約書內容觀之
    ，應將5、6、7樓之照顧服務員人數合併計算，且可認為原
    告已同意被告就5、6樓繼續經營，期間與整建經營契約相同
    云云，洵無可採。
三、合法引進之外籍看護工，亦應計入配置人數內
  (一)依系爭契約第6.3.1條約定：「乙方應配合甲方相關管理及
    推動業務工作.... 並符合衛生主管機關等相關規定。」，
    而依行政院衛生署護理機構設置標準第8條規定，護理機構
    之設置，護理之家每五床應有一人以上具有合格結業證書之
    照顧服務員。再依行政院衛生署與內政部於92年2月13日會
    銜公告之「照顧服務員訓練計畫」中，五、實施要項(一)至(七)
    顯示，護理機構編制人力之照顧服務員，必須接受核心課程
    訓練，經考評並取得結業證書，送交縣市政府備查後，始符
    合護理機構設置標準之基本要求。且行政院衛生署95年5 月
    29日修正之醫院照顧服務員管理要點第5條規定：「醫院照
    顧服務員符合下列規定之資格及條件：(一)接受照顧服務員訓
    練課程，並領有完訓證明書或取得照顧服務員丙級證照者。
    」，足認醫院或護理之家之照顧服務員，必須具備一定之資
    格。
  (二)惟合法引進之外籍看護工，是否亦須符前揭照顧服務員管理
    要點之規定？經主管機關行政院衛生署函覆稱：(1)因應我國
    長期照顧人力需求，提升照顧服務品質，內政部與本署於92
    年2月13日會銜公告「照顧服務員訓練實施計畫」，惟其受
    訓對象不包括合法引進之外籍看護工；又依內政部97年6月
    19日「研商照顧服務員培訓相關事宜會議記錄」陸、報告案
    第二案：行政院勞工委員會92年10月20日職外字第09200538
    65號函以：合法引進之機構外籍看護工，因引進時已受訓合
    格並持有專長證明書，故無接受照顧服務員訓練之需要。(2)
    護理機構合法引進之外籍看護工之工作內容，為家務、日常
    生活及身體照顧服務，應符合「護理機構設置標準表」所規
    範之照顧服務員等語，有該署97年11月27日衛署兆字第0972
    802827號函及檢附之相關資料在卷可參（詳本院卷第193至2
    05頁）。基上，合法引進之外籍看護工，因引進時已受訓合
    格並持有專長證明書，符合「護理機構設置標準表」所規範
    之照顧服務員，故被告合法引進且配置在5、6樓之外籍看護
    工，應計入配置人員之人數。是原告剔除被告合法引進之外
    籍看護工，主張被告配置之「台籍」且具有「合格結業證書
    」之人員不足云云，尚無可採。
四、被告配置之照護人員，未符合系爭契約之約定
  (一)被告辯稱應將系爭契約及整建經營契約視為同一契約，故應
    將5、6、7樓之照顧服務員人數合併計算云云，洵無足採，
    已如前述，則被告配置於原告前棟醫療大樓5、6樓之照顧服
    務人員（含合法引進之外籍看護工）是否符合規定，應視兩
    造簽訂之系爭契約而定。而依系爭契約第6.3.1條約定：「
    乙方應配合甲方相關管理及推動業務工作.... 並符合衛生
    主管機關等相關規定。」，而依行政院衛生署護理機構設置
    標準第8條規定，護理機構之設置，護理之家每五床應有一
    人以上具有合格結業證書之照顧服務員。基此，被告經營原
    告前棟醫療大樓第5、6層樓護理之家，經營床位共計99床，
    至少應有20位照顧服務員。
  (二)兩造雖各自提出96年7、8、9月份之照顧服務員班表（詳本
    院卷第106至112頁，180至185頁），班表人數及內容迥異，
    惟本院參諸原告提出之96年7、8、9月份之照顧服務員班表
    ，其上蓋有護理之家主任陳美英之職銜章，被告提出之班表
    則未有任何主管人員核章，故應認原告提出之照顧服務員班
    表為真正。而依原告提出之96年7、8、9月份照顧服務員班
    表，縱將外籍看護工計入配置人員，原告前棟醫療大樓5、6
    樓部分亦分別僅有16、17及12人，皆未達20人之標準。
  (三)且原告於96年7月稽查結果，發現被告人力配置不足，並發
    函要求被告於96年7月31日前改善，經原告96年8月再次稽查
    仍不符規定，再次發函要求被告於96年8月15日前改善，被
    告則亦函覆自承其現照顧服務人員編列持有證照人員未符合
    設置標準，原告則於改善期限屆至後，發函通知課以被告違
    約金之事實，有原告96年7月12日朴醫總字第09600 02997號
    函、96年8月9日朴醫總字第0960003552號函、被告96年8月
    17日景美醫字第096329號函及原告96年8月16日朴醫總字第
    0960003684號函為證（詳本院卷第50、58至63頁）。因此，
    被告經營原告前棟醫療大樓第5、6層樓護理之家，未依系爭
    契約配置符合規定之照顧服務員人數，堪予認定。
五、被告未依約提出資產交接計畫
  (一)本院參酌系爭契約第二章第2.5有關優先訂約之相關條款，
    其中2.5.1規定：「乙方如依本契約規定經評估為經營績效
    良好，乙方得於委託經營期間屆滿前十個月前，檢附歷年評
    估報告及未來經營執行計畫書等資料，向甲方申請繼續訂約
    一次.... 若乙方未依前述期限內向甲方申請繼續訂約者，
    視為放棄優先訂約之機會。」。由條文內容觀之，被告即使
    經評估為經營績效良好，仍須於委託經營期間屆滿十個月前
    ，向原告提出資料為續約之申請，尚待原告為同意續約之意
    思，兩造始有續約之可能。惟被告主張因另行簽訂整建經營
    契約，可認原告已同意被告就5、6樓繼續經營至整建經營契
    約屆止為止云云，殊無可採，已如前述，因此，被告未依系
    爭契約之約定，於委託經營期間屆滿前10個月前，檢附資料
    向原告申請繼續訂約，即逕自主張有優先訂約權，自無足取
    。
  (二)因此，依系爭契約第17.1.3規定：「乙方應於契約屆滿前三
    個月或契約終止後七日內，提送營運資產之交接計畫予甲方
    審查。」，故被告至遲應於96年6月30日契約終止後7日內，
    提出營運資產之交接計畫給原告審查。惟原告於96年6月1日
    發函促請被告提出，並於96年7月30日再次催告被告於96年8
    月10日前提出交接計畫，然被告迄於96年9月4日始向原告提
    出營運資產交接計畫之事實，有原告提出96年6月1日朴醫總
    字第0960002322號函、96年7月30日朴醫總字第0960003318
    號函在卷可參（詳北院卷第54、55頁），則被告截至96年9
    月4日始向原告提出營運資產交接計畫，已逾契約約定之日
    期，洵堪認定。故原告主張自96年8月11日起至96年9月4日
    止，共計25日未提出營運資產交接計畫，應依約定課以違約
    金等語，洵屬有據。
  (三)被告雖辯稱：所謂提出資產交接「計畫」，關於資產交接之
    內容、方法、範圍等重要事項，契約內並未記載，實應由雙
    方協議始能達成，惟原告屢不同意被告開始協議之請求，何
    以能完成交接計畫云云。然查，依系爭契約第17.1.1條規定
    「除本契約另有規定外，於委託經營期間屆滿或終止時，乙
    方應依當最新之財產及物品清冊，於15日內將甲方具有所有
    權之必須返還部分及未達最低使用年限之非必須返還部分之
    所有之財產及物品（包括但不限於建物、設備、無形資產及
    相關營運資料、文件等），無條件返還甲方，並點交財物及
    撤離人員。」，由前揭規定可知，交接內容及範圍已於系爭
    契約約定，至於被告擬定之交接內容、範圍及方法是否完備
    ，則係待被告提出資產交接計畫內容後，由原告依系爭契約
    第17.1.3條規定審查，與原告是否同意召開會議協調交接內
    容，並無關聯。況被告於投標前，可提出完整之「護理之家
    委外經營企劃書」及「經營執行計畫書」供原告審查，顯見
    被告有應有足夠能力提出相關企畫資料，然被告卻推稱原告
    未同意召開交接會議前，無法提出任何交接計畫云云，自無
    可採。
  (四)被告復辯稱：兩造於96年9月7日召開會議，由原告副院長擔
    任主席，以「被告未違約為同意放棄優先續約權」之共識，
    在會中約定資產返還之程序、範圍、交接進程等，被告遂依
    會議決議履行逐步完成資產交接，並無違約情事云云。然本
    院審酌被告所提96年9月7日會議紀錄內容，係就交接之期限
    、範圍、標準等為協商，但並無「被告未違約為同意放棄優
    先續約權」之書面內容一情，有原告96年9月13日朴醫總字
    第0960004177號函及會議紀錄在卷可稽（詳本院卷第142至
    150頁），被告主張兩造同意被告未違約云云，未能舉證以
    實其說，所述自無足取。被告另主張：原告於96年7月30日
    始告知收回自營，亦即於合約屆滿前二個月才變更其原欲對
    外招標之規劃而改為「收回自營」，此情事變更非被告所得
    預料，可知該交接行為之發生，乃基於原告變更委外經營之
    方式，且被告亦已配合該決定，落實並依序完成雙方關於交
    接之約定，依據上開情事變更原則，被告實以完成交接，無
    違約可言云云。然查，88年4月21日增訂之民法第227條之2
    第1項規定，乃係按修正前民事訴訟法第397條立法體例而增
    訂，即所謂之情事變更原則，依其立法理由記載，情事變更
    純屬客觀之事實，當無因可歸責於當事人之事由所引起之事
    例。本件被告未依系爭契約約定，於委託經營期間屆滿10個
    月前，向原告提出資料為續約之申請，則原告俟委託經營期
    限屆滿時，當可決定繼續召標或收回自營，與民法第227條
    之2規定之情事變更完全無涉，被告援引謬誤，亦無可採。
六、惟按約定之違約金過高者，法院得減至相當之數額，民法第
    252條定有明文。該條所稱約定之違約金過高者，包括懲罰
    性及損害賠償額預定之違約金在內（最高法院50台抗字第55
    號判例參照）。查系爭契約第15.1.1條款、第15.1.3條款規
    定：被告於委託經營期間，如有任何違反本契約之義務或應
    辦理之事項者... 原告得選擇下列一種或數種方式處理，並
    通知乙方。1.要求定期改善。2.要求乙方繳納懲罰性違約金
    。甲方得視情節輕重乙方繳納懲罰性違約金每件每日壹萬元
    至拾萬元，有持續之情形者，並得按日連續懲罰至改善為止
    。乃係約定不於適當時期履行時即應賠償，其目的乃強制債
    務之履行確保債權效力為目的，故其性質應屬懲罰性違約金
    ，既屬懲罰性質，於約定之原因事實發生時，即已存在，不
    以有實際損害為條件。而被告受委託經營之護理之家，服務
    對象係行動不便、長期臥病、年邁久病需照護者等等，具有
    一定之公益性，然本院參酌被告於委託經營期間，並無重大
    違約或影響住民權益事項，雖逾期提出資產交接計畫，但經
    兩造協調後，仍依協調結果逐步履行交接內容，本院審酌若
    按每日2萬元違約金計算，金額甚大，債務已履行不宜過度
    處罰原告等一切情況，認被告抗辯違約罰過高，尚屬可採，
    則其請求酌減違約金，即無不合。本院審酌上開客觀事實、
    原告履行契約之情形、原告遲延接交所承受之人力、物力之
    增加及所生經濟損失情況後，認以按每日7,000 元計算違約
    金為合理。即原告主張被告自96年8月16日起至96年9月30日
    ，共計46日未配置合格數量之照顧服務員；且被告於96年8
    月11日起至96年9月4日止，共計25日未提出營運資產交接計
    畫，合計共71日，以每日6,000元計算，其請求之違約金在
    497,000元（計算式：7,000×71＝497,000）範圍內，應予
    准許，逾此範圍之請求尚屬過高，不應准許。
肆、綜上所述，原告主張被告未依系爭契約之約定配置充足之照
    顧服務員，且逾期提出資產交接計畫等語，為有理由。是原
    告依系爭契約請求被告給付違約金497,000元，及自起訴狀
    繕本送達翌日即97年2月21日起至清償日止，按年息百分之5
    計算之利息為有理由，逾此範圍之請求，即屬無據，應予駁
    回。又本件原告雖陳明願供擔保請准宣告假執行，惟本判決
    原告勝訴部分未逾50萬元，爰依職權宣告假執行，至於原告
    敗訴部分，其假執行之聲請已失所附麗，應併予駁回。
伍、末按法院為終局判決時，應依職權為訴訟費用之裁判，民事
    訴訟法第87條第1項定有明文。本件第一審裁判費15,058元
    ，本院依兩造勝敗比例酌定訴訟費用之負擔，爰判決如主文
    第三項所示。
陸、本件待證事實已臻明瞭，兩造其餘攻擊防禦方法及舉證，經
    本院斟酌後，認對判決之結果不生影響，爰不一一詳為審酌
    ，併此敘明。
柒、據上論結，本件原告之訴為一部有理由，一部無理由，依民
    事訴訟法第79條、第389條第1項第5款，判決如主文。
中    華    民    國    98    年    1     月    9     日
                  民二庭法  官  林中如
以上正本係照原本作成
如對本判決上訴須於判決送達後20日內向本院提出上訴狀
中    華    民    國    98    年    1     月    9     日
                        書記官  林柑杏


司法院資訊處製作；財團法人民間司法改革基金會備份。
